臺灣基隆地方法院民事判決　　　　　　　 95年度訴字第366號
原　　　告　乙○○
訴訟代理人　甲　○
被　　　告　戊○○
　　　　　　丁○○
上列當事人間清償債務事件，本院於96年6月6日言詞辯論終結，
判決如下：
    主  文
原告之訴及假執行之聲請均駁回。
訴訟費用由原告負擔。
    事實及理由
壹、程序方面：
    按訴狀送達後，原告不得將原訴變更或追加他訴，但擴張或
    縮減應受判決事項之聲明者，不在此限，民事訴訟法第255
    條第1項第3款定有明文。本件原告原起訴主張被告應連帶給
    付新台幣（下同）3,192,600元及自起訴書狀繕本送達之翌
    日起至清償日止，按年息6%計算之利息；嗣變更請求為被告
    應連帶給付350萬元，及自民國（下同）89年3月1日起至清
    償日止，按約定利率1.75%計算之利息，並自起訴狀繕本送
    達翌日起至清償日止，按年息5%計算之利息，分別為擴張及
    減縮應受判決事項之聲明，揆諸前開說明，應予准許。
貳、實體方面：
一、原告起訴主張：被告戊○○與丁○○係夫妻，戊○○為借款
    人，丁○○為借款保證人，緣88年4月20日、同年5月14日、
    及同年5月20日，被告戊○○因經營養豬事業需要資金，向
    原告分別借到現金200萬元、200萬元、50萬，合計450萬元
    ，並由被告簽發本票3紙。被告嗣後清償100萬元，復將其坐
    落台北縣金山鄉五湖村南勢湖66之3號下中股段南勢湖小段
    128-1地號（簡稱系爭建物），面積161．8平方公尺，登記
    於其弟羅進福名下之農舍乙戶出售予原告，按該出售之農舍
    買賣價款總金額為307,400元，其基地部份經被告承諾繼承
    後再行移轉，惟至今尚未辦理移轉登記，被告仍有3,192,60
    0 元未清償。又被告誤認其全部債務業已消滅，實有誤會，
    查系爭建物並無經濟價值，故而當初作價307,400元，是被
    告仍積欠原告3,192,600元。此外，系爭建物經鈞院送請「
    日升不動產估價師事務所」估價結果，勘估建物成本價格為
    2,397,634元，如被告主張系爭建物已出售予原告所有，售
    價當不超過估價評估結果，是經抵銷後，被告仍應歸還
    794,966元，原告要求被告應在60日內完成房屋所有權移轉
    登記予原告名下，並保持水電正常功能及各項設施完整點交
    予原告，否則被告應返還債務為350萬元及其利息等語。其
    訴之聲明為: (一)被告應連帶清償借款350萬元，並自89年3月
    1日起至清償日止，給付約定利率1.75%計算之利息，並於本
    起訴狀送達之翌日起支付，按法定年利率5%計算之利息；(二)
    訴訟費由被告負擔；(三)原告願供擔保請准假扣押。
二、被告抗辯：被告確實有向原告借款450萬元，並簽立本票及
    支票各3紙予原告；惟上開450萬元借款被告已於88年中旬清
    償100萬元現金，其餘350萬元並於88年12月14日以系爭建物
    作價350萬元抵償完畢，被告並未積欠原告任何債務；又系
    爭建物當時是以350萬元賣給原告，是原告要求要以農舍來
    抵償350萬元，而之所以會在買賣所有權移轉契約書上將買
    賣價款總金額填寫為307,400元，是因為代書建議可以依政
    府所核定之房屋價值來填寫買賣金額，減少買方即原告應負
    擔之契稅；且系爭建物經估價結果，在估價當時即96年度即
    有2,397,634元，以系爭建物係在84年起造，88年過戶給原
    告時，還是4年的新屋，是往前推算其88年成交之市價350萬
    元應屬合理等語，請求駁回原告之訴。
三、兩造不爭執事項：
  (一)被告確實有向原告借貸450萬元，並簽立同額本票及支票各3
    紙交付原告收執。
  (二)被告已向原告清償100萬元現金。
四、兩造爭執要點：
    系爭建物之買賣價格究為350萬元或買賣所有權移轉契約書
    上所填寫之307,400元？
五、本院之判斷：
  (一)本件原告固主張系爭建物為被告以307,400元之價額售予原
    告，並提出系爭建築改良物買賣所有權移轉契約書為證，惟
    此業經被告予以否認，並經辦理系爭建物所有權移轉登記暨
    契稅申報之代理人即代書丙○○到庭證述：「（問是否有辦
    理原告與羅進福之間買賣農舍事宜，處理情形如何？）有的
    ，其實本件買賣農舍是被告戊○○打電話給我，表示他欠人
    家450 萬元，已經還給人家1OO萬元，還要把一間房子過戶
    給對方來抵債，問我契稅要怎麼核算，因為我是擔任代書的
    工作，我就告訴戊○○房屋的契約有二種算法，一個是公契
    ，是按照政府房屋稅單的核定價格來計算，一個是私契，是
    按照他們實際的成交價來計算。」、「（問本件兩造是以多
    少價格來買賣農舍？）我不知他們兩造是以多少價格來買賣
    農舍，我是在送件那天帶著空白的買賣契約書，會同被告丁
    ○○及原告前往建物所在地，就在該處填寫公契的買賣契約
    書，在填寫契約書的時候，發現建物所有人登記為羅進福，
    經我詢問丁○○之後才知道他們之間的借貸關係，原來是羅
    進福欠戊○○的錢，而戊○○又欠原告的錢，本來羅進福不
    願意把房子賣掉，是後來經過他們磋商一陣子之後羅進福才
    願意蓋章，接著原告也蓋章了。在我填寫買賣契約書當時有
    聽到建物是要以350萬元賣給原告，因為契稅必須要繳百分
    之六，所以繳的契稅高達20幾萬元，後來我建議他們可以用
    房屋的核定價格的百分之六來繳這契稅金額會比較少。」、
    「（問在填寫以307,400元作為建物買賣價格時，有無告知
    兩造填寫該價格可以降低買賣契稅？）有的，我有告訴原告
    如果按照這個價格寫，繳納契稅會較少，因為買賣的契稅必
    須由買方來繳納，原告也有表示同意才會在買賣契約書上蓋
    章。」、「（問事實上他們建物的買賣價格為多少錢）應該
    是350萬元，因為當時他們有問我350萬元如何計算契稅」、
    「目前系爭建物的房籍資料已經變成原告的名字」（見本院
    95 年12月20日言詞辯論筆錄）等語綦詳，足徵系爭建物之
    買賣價格並非如原告所稱係買賣契約書上所載之307,400元
    。
  (二)又系爭建物經本院送請日升不動產估價師事務所鑑定結果，
    系爭建物於鑑定當時（即96年1月17日）之成本價格，經勘
    估總價為2,397,634元，有上開鑑定單位之估價報告書一份
    附卷可稽；且經本院通知上開鑑定單位之鑑定人己○○到庭
    詢問系爭建物在88年間之成本價格應為多少時，鑑定人亦表
    示在同樣的外在條件下，扣除其物理性的折舊，經換算結果
    ，系爭建物在88年度時之成本價格應該是2,796,241元等情
    （見本院96年6月6日言詞辯論筆錄）；參諸原告於本院96年
    6 月6日言詞辯論時經詢問其對鑑定人所述有何意見時，亦
    稱：「如果88年被告就辦理合法的權狀移交給我，我願意接
    受，但是被告並沒有聲請合法的權狀給我，只是登記我的名
    字而已，而且房子沒有正式合法的移轉點交給我，讓我無法
    買賣。」等語，顯見系爭建物買賣時雙方議定之價格，已遠
    遠超過買賣所有權移轉契約書上所載之買賣價格307,400元
    。
  (三)綜上證人丙○○所證及系爭建物送請鑑定結果，探求立約當
    時買賣雙方當事人之真意，則原、被告之間以最接近鑑定價
    格之整數，並考量被告積欠原告之債務數額，雙方以350萬
    元達成購買系爭建物之協議，要屬可信。是被告辯稱系爭建
    物在88年12月14日兩造成立買賣契約時之買賣價款應為350
    萬元，並以之作價抵償被告積欠原告之未償借款350萬元等
    語，應堪採信。
  (四)此外，依原告所提證九之台北縣稅捐稽徵處繳納89年度契稅
    繳款書上所載，其立契日期為88年12月14日，申報日期為88
    年12月15日，並於89年1月18日業經繳迄稅款，且其上亦註
    明「本聯（指第二聯收據副聯）由公庫收款蓋章後，交由納
    稅人於辦理所有權移轉登記或設定典權登記時，送地政事務
    所附案備查」等語，是該稅單收據既為原告執有並已以納稅
    義務人名義，向台北縣稅捐稽徵處繳納年度契稅（見原告民
    事準備狀暨爭點整理(一)狀第3頁所述），可見被告已於兩造
    完成系爭建物買賣契約後，將系爭建物移轉登記予原告，並
    由原告負責系爭建物之稅款繳納義務，是原告主張尚未取得
    系爭建物乙節，並不可採。
  (五)綜上所述，被告既已於88年12月14日將系爭建物作價350萬
    元，以買賣方式售予原告做為抵償積欠原告之借款，並經原
    告允諾後將系爭建物移轉登記予原告名下，則被告積欠原告
    之債務350萬元即已生清償之效力，依民法第319條規定，兩
    造間債之關係消滅。從而，原告請求被告二人連帶給付其訴
    之聲請所述款項及利息，洵屬無據，應予駁回。原告之訴既
    經駁回，則其假執行之聲請已失所附麗，應併駁回之。
  (六)本件依原告請求返還借款之判決基礎已臻明確，兩造其餘之
    攻擊防禦方法及舉證，核與判決無影響，毋庸一一論列，併
    此敘明。
六、據上論結：本件原告之訴為無理由，依民事訴訟法第78條，
    判決如主文。
中　　華　　民　　國　　96　　年　　6 　　月　　22　　日
　　              民事庭法　官　林玉珮
以上正本係照原本作成。
對於本件判決如有不服，應於收受送達後20日內向本院提出上訴
書狀，敘述上訴之理由，上訴於臺灣高等法院，並按他造當事人
之人數附具繕本。
中　　華　　民　　國　　96　　年　　6 　　月　　22　　日
                        書記官　洪福基
